【裁判字號】    98,上易,42
【裁判日期】    980805
【裁判案由】    債務人異議之訴
【裁判全文】
臺灣高等法院臺中分院民事判決  98年度上易字第42號
上  訴  人  甲○○
訴訟代理人  黃呈利律師
被  上訴人  乙○○
訴訟代理人  丙○○
            黃文皇律師
上列一人
複  代理人  劉瑩玲律師
上列當事人間債務人異議之訴事件，上訴人對於中華民國97年12
月5日臺灣南投地方法院97年度訴字第308號第一審判決提起上訴
，本院於98年7月22日言詞辯論終結，判決如下：
    主  文
上訴駁回。
第二審訴訟費用由上訴人負擔。
    事實及理由
一、上訴人主張：上訴人之夫黃文富前於民國（下同）八十六年
    八月十四日以國姓鄉香菇產銷班名義向被上訴人承租其所有
    坐落南投縣國姓鄉○○○段二十八之二、二十八之三、二十
    八之六等地號之三筆土地（下稱系爭土地），做為搭建工廠
    、屋舍使用，租期為十年。嗣被上訴人於九十四年底以上訴
    人及訴外人黃文富、國姓鄉香菇產銷班（下稱黃文富、國姓
    鄉香菇產銷班）違反租約為由訴請拆屋還地，惟兩造於九十
    五年二月十四日原審法院九十四年訴字第二七０號成立訴訟
    上和解，其和解內容為：「(一)被告三人（即本件上訴人、黃
    文富、國姓鄉香菇產銷班，下同）願於九十七年二月底前將
    坐落南投縣國姓鄉○○○段二十八之二、二十八之三、二十
    八之六地號三筆土地交還原告（即本件被上訴人，下同）。
    (二)被告三人願將同段二十八之二地號土地上如附圖即南投縣
    埔里地政事務所九十四年十月十四日複丈成果圖所示Ｂ棟面
    積五一平方公尺鋼架造房屋及Ｃ棟面積二０四四平方公尺鋼
    架造工廠之事實上處分權能於九十七年二月底前移轉讓與予
    原告使用，由原告自由處分上開地上物，並願於九十七年二
    月底前將上開Ｂ、Ｃ地上物騰空遷讓交付予原告使用。(三)被
    告三人願於九十七年二月底前將同段二十八之二、二十八之
    三地號土地上如附圖所示Ａ棟鋼架造房屋面積一四七平方公
    尺（占用二十八之二地號之面積為六九平方公尺、占用二十
    八之三地號之面積為七八平方公尺）之地上物拆除，並將上
    開占用部分之土地騰空交還予原告使用‧‧‧」。嗣上訴人
    經原審法院九十四年度執字第七０八四號強制執行程序拍得
    系爭土地，並於九十五年七月十四日取得所有權登記，且如
    附圖所示之編號Ｂ、Ｃ棟建物亦已於九十五年九月六日辦妥
    保存登記為四０八、四０九建號。然被上訴人竟執上開和解
    筆錄為執行名義，向原審法院以九十七年度執字第一０八五
    八號請求上訴人及黃文富、國姓鄉香菇產銷班騰空遷讓如附
    圖所示之編號Ｂ、Ｃ兩棟建物，按上開和解筆錄之內容與租
    賃契約相同，而被上訴人已非系爭土地即租賃物之所有權人
    ，即喪失原出租人之地位，已不得依租賃契約請求上訴人及
    其餘二人遷讓房屋交還土地。況上訴人已取得系爭土地所有
    權，自應承受被上訴人與黃文富間之租賃關係，且上訴人亦
    為系爭和解筆錄之債務人，即同時發生債權債務同歸一人，
    依民法第三百四十四條之規定，得發生債之關係消滅之結果
    。是被上訴人執行名義之請求權顯然已因上開混同之事實而
    消滅，上訴人自得依強制執行法第十四條第一項之規定，提
    起本訴。又被上訴人請求上訴人交付遷讓系爭建物之權利，
    係源自於其出租人之地位，今租賃標的物即系爭土地所有權
    已為上訴人所取得，即有適用或類推適用民法第四百二十五
    條之規定，認上訴人已承繼被上訴人地位，被上訴人自喪失
    其請求上訴人遷讓系爭建物之權源。又系爭建物固於上開和
    解筆錄訂立時，兩造及黃文富、國姓鄉香菇產銷班定於九十
    七年二月底前將該屋之事實上處分權移轉予被上訴人，惟該
    和解契約之訂立，僅係成立債權契約關係，被上訴人並未取
    得系爭房屋之物權，且因系爭房屋於九十五年九月六日由上
    訴人完成第一次所有權登記，而取得其物權，此際上訴人所
    取得之物權效力，自應優先於被上訴人依上開和解筆錄所取
    得之債權，從而自足以排除被上訴人之債權請求權。再兩造
    及黃文富、國姓鄉香菇產銷班成立訴訟上和解，無非欲解決
    被上訴人與國姓鄉香菇產銷班因承租系爭房屋所坐落之系爭
    土地爭議，惟因上開系爭土地已因被上訴人之債權人對之聲
    請拍賣，而由上訴人於九十五年六月十三日拍定取得其所有
    權，則顯可歸責於被上訴人之事由，致其不能履行將系爭土
    地予上訴人及黃文富、國姓鄉香菇產銷班持續使用至九十七
    年二月底，則上訴人自得以被上訴人涉有給付不能情事，而
    解除上開和解契約等語。起訴聲明求為判決：(一)臺灣南投地
    方法院九十七年度執平字第一０八五八號拆屋還地強制執行
    程序，應予撤銷。(二)臺灣南投地方法院九十七年度執平字第
    一０八五八號拆屋還地強制執行事件，被上訴人所憑之執行
    名義（即臺灣南投地方法院九十四年度訴字第二七０號和解
    筆錄），不得對上訴人為強制執行。(三)訴訟費用由被上訴人
    負擔；於本院上訴聲明求為判決：(一)、原判決廢棄。(二)臺灣
    南投地方法院九十七年度執平字第一０八五八號拆屋還地強
    制執行程序，應予撤銷。(三)臺灣南投地方法院九十七年度執
    平字第一０八五八號拆屋還地強制執行事件，被上訴人所憑
    之執行名義（即臺灣南投地方法院九十四年度訴字第二七０
    號和解筆錄），不得對上訴人為強制執行。(四)第一、二審訴
    訟費用由被上訴人負擔。
二、被上訴人則以：系爭土地原係被上訴人出租予黃文富，並未
    出租予上訴人，上訴人縱使取得系爭土地之所有權，亦無混
    同之效力。且被上訴人係本於上開和解筆錄請求執行，並非
    基於租賃契約，上訴人既已同意上開和解筆錄之內容，縱其
    後取得土地，亦無礙於被上訴人請求上訴人遷讓交付如附圖
    所示Ｂ、Ｃ棟之建物之權利等語，資為抗辯。於本院答辯聲
    明求為判決：如主文所示。
三、本件不爭執事項：
(一)、上訴人與被上訴人曾於九十五年二月十四日於原審法院成立
    九十四年訴字第二七０號和解筆錄。
(二)、系爭土地為上訴人經原審法院九十四年度執字第七０八四號
    強制執行程序所拍得，並於九十五年七月十一日取得所有權
    登記。
(三)、系爭建物即如附圖所示之編號Ｂ、Ｃ棟建物，原係國姓鄉香
    菇產銷班即黃文富所蓋；嗣後上訴人已於九十五年九月六日
    為第一次所有權登記，並各登記為南投縣國姓鄉○○○段四
    ０八、四０九建號。
(四)、被上訴人執上開和解筆錄為執行名義，向原審法院以九十七
    年度執字第一０八五八號請求上訴人及黃文富、國姓鄉香菇
    產銷班騰空遷讓如附圖所示之編號Ｂ、Ｃ兩棟建物（下稱系
    爭建物）。
(五)、以上事實，為兩造所不爭執，並有和解筆錄、不動產權利移
    轉證明書、土地登記簿謄本、建物登記簿謄本等為證，自堪
    信為真實，本院自得採為判決之基礎。
四、爭執事項：原審法院九十四年訴字第二七０號和解筆錄所生
    上訴人應將系爭建物騰空遷讓交付予被上訴人之義務是否因
    上訴人於和解成立後取得系爭土地之所有權而消滅？
(一)、按執行名義成立後，如有消滅或妨礙債權人請求之事由發生
    ，債務人得於強制執行程序終結前，向執行法院對債權人提
    起異議之訴。如以裁判為執行名義時，其為異議原因之事實
    發生在前訴訟言詞辯論終結後者，亦得主張之，強制執行法
    第十四條第一項定有明文。而此所謂有消滅或妨礙債權人請
    求之事由發生者，係指該執行名義債權人之請求權有一部或
    全部，或相對於債務人而言該請求權有一部或全部消滅，或
    有使執行名義所載請求之全部或一部暫難行使之事由發生而
    言。再按民法第三百四十四條所定債權與其債務同歸一人時
    ，債之關係消滅，係指債權與其債務係基於同一法律關係而
    生，並同歸一人之時，自該時起債之關係消滅而言，然此並
    不影響混同以前已生之法律關係。
(二)、本件上訴人主張：兩造於原法院九十四年度訴字第二七０號
    之和解筆錄內容與租賃契約相同，得認伊與被上訴人之間有
    租賃契約關係成立，伊嗣取得系爭土地，則發生混同之效力
    等語。惟查，系爭土地於八十七年出租時，承租人為其夫即
    訴外人黃文富及國姓鄉香菇產銷班，並無上訴人，嗣被上訴
    人本於該租賃契約請求上訴人、黃文富及國姓鄉香菇產銷班
    拆屋還地，並於原法院九十四年度訴字第二七０號和解成立
    ，和解內容為：「(一)被告、黃文富、國姓鄉香菇產銷班三人
    願於九十七年二月底前將系爭土地交還原告；(二)該三人願將
    同段二八之二地號土地上如附圖即示編號Ｂ棟面積五十一平
    方公尺之鋼架造房屋及編號Ｃ棟面積二０四四平方公尺之鋼
    架造工廠之事實上處分權能於九十七年二月底前移轉讓與予
    原告使用，由原告自由處分，並願於九十七年二月底前將編
    號Ｂ、Ｃ兩棟建物騰空遷交付予原告使用；(三)該三人願於九
    十七年二月底前將同段二八之之二、二八之三地號土地上如
    附圖所示編號Ａ棟面積一四七平方公尺之鋼架造房屋之地上
    物拆除，並將基地騰空交還予原告。」，而被上訴人於九十
    七年七月執上開和解筆錄，聲請執行前開和解筆錄所示，上
    訴人應於九十七年二月底前將系爭建物騰空遷讓交付予被上
    訴人，現正執行中等情，為兩造所不爭執，並據上訴人提出
    土地租賃契約書一份為證，復經本院依職權調取原法院九十
    七年執字第一０五八五號民事執行卷，核閱屬實。足見被上
    訴人請求上訴人遷讓房屋之事由，係本於上開和解筆錄之請
    求權，而訴訟上和解同時在實體法上發生民法和解契約之效
    力，即被上訴人聲請強制執行乃本於和解契約所生之請求權
    ，與和解契約成立前之租賃契約無關，自非屬同一法律關係
    ，況上訴人亦非前開租賃契約之承租人，自無從發生混同之
    效力，從而上訴人主張，伊已取得系爭土地所有權，自應承
    受被上訴人與黃文富間之租賃關係，且伊亦為系爭和解筆錄
    之債務人，即同時發生債權債務同歸一人而混同，依民法第
    三百四十四條之規定得發生債之關係消滅云云，為不可採。
(三)、再系爭房屋於和解成立時雖係未保存登記建物，然上訴人本
    係以系爭房屋之所有權人之地位，於原法院九十四年訴字第
    二七０號審理時方可同意於九十七年二月底前將其所有之系
    爭房屋之事實上處分權移轉予被上訴人，並將系爭房屋遷讓
    交付予被上訴人使用。而系爭建物於和解成立後辦理第一次
    所有權登記所有權人為上訴人，而上訴人亦於和解成立後取
    得系爭土地之所有權，然依上開和解契約內容既已載明上訴
    人應將系爭房屋交付予被上訴人使用，故其本於所有權之地
    位而應將系爭房屋之事實處分權交付被上訴人使用之義務並
    未消滅，即該和解契約第二項關於「被告（即上訴人）應於
    九十七年二月底前將系爭建物騰空遷讓交付予原告（即被上
    訴人）使用」之義務仍未因消滅，且此項義務自不因上訴人
    嗣後取得系爭房屋所有權之物權登記而得以排除，為此，被
    上訴人自得以本件執行名義請求上訴人履行前開義務。是上
    訴人主張被上訴人於原法院九十七年度執字第一０八五八號
    強制執行事件所據執行名義中關於遷讓系爭建物之請求權已
    消滅，並得以被上訴人涉有給付不能云云，要無可取。
(四)、上訴人又以，兩造及黃文富、國姓鄉香菇產銷班成立訴訟上
    和解，無非欲解決被上訴人與國姓鄉香菇產銷班因承租系爭
    房屋所坐落之系爭土地爭議，惟因系爭土地已因被上訴人之
    債權人聲請拍賣，而由上訴人於九十五年六月十三日拍定取
    得其所有權，則顯可歸責於被上訴人之事由，致其不能履行
    將系爭土地予上訴人等持續使用至九十七年二月底，則伊自
    得以被上訴人涉有給付不能情事而解除上開和解契約等語。
    惟本件被上訴人聲請強制執行之標的為系爭土地上Ｂ、Ｃ房
    屋之交付其使用，上訴人提起本件訴訟亦以上開土地上之房
    屋為異議之訴之標的，並不涉及坐落之系爭土地，且土地及
    土地上之建築物各為獨立之不動產，故系爭土地雖嗣後由上
    訴人取得，仍無法排除上訴人應交付系爭房屋予被上訴人使
    用之義務，是上訴人主張，被上訴人不能持續提供系爭土地
    予上訴人使用涉有給付不能而解除上開和解契約，自屬無據
    ，為不足取。況依民事訴訟法第三百八十條第二項規定，法
    院之和解僅於無效或得撤銷之原因時，當事人得聲請繼續審
    判，是上訴人主張解除上開和解契約之約定，於法亦有未洽
    。
五、綜上所述，上訴人雖於本院訴訟和解成立後取得系爭土地所
    有權，並辦妥系爭建物之第一次所有權登記，然尚不足以發
    生消滅或妨礙上開和解筆錄所生被上訴人得行使遷讓房屋請
    求權之結果。從而，上訴人依強制執行法第十四條規定，請
    求撤銷原法院九十七年度執字第一０八五八號被上訴人與上
    訴人間遷讓房屋強制執行事件之執行程序，並請求被上訴人
    不得以上開執行程序聲請範圍內之執行名義對上訴人聲請強
    制執行，尚屬無據，不應准許。原審為上訴人敗訴之判決，
    依法並無不合。上訴意旨指摘原判決不當，求予廢棄改判，
    為無理由，應予駁回。
六、據上論結，本件上訴為無理由，依民事訴訟法第四百四十九
    條第一項、第七十八條，判決如主文。
中    華    民    國    98    年    8     月    5     日
                民事第六庭    審判長法  官  袁再興
                                    法  官  吳惠郁
                                    法  官  盧江陽
以上正本係照原本作成。
不得上訴。
                                    書記官  陳麗玉
中    華    民    國    98    年    8     月    6     日
                                                      Ｖ


司法院資訊處製作；財團法人民間司法改革基金會備份。
